臺灣高等法院臺中分院刑事裁定　　　　 96年度毒抗字第645號
抗　告　人　臺灣彰化地方法院檢察署檢察官
被　　　告　甲○○
上列抗告人因被告違反毒品危害防制條例聲請觀察勒戒案件，不
服臺灣彰化地方法院中華民國九十六年六月二十日第一審裁定（
九十六年度毒聲字第三二三號，聲請案號：臺灣彰化地方法院檢
察署九十六年度聲觀字第二三○號，偵查案號：同署九十六年度
毒偵字第二二九六號），提起抗告，本院裁定如下：
    主  文
原裁定撤銷，本件發回臺灣彰化地方法院。
    理  由
一、本件檢察官聲請意旨略以：被告甲○○基於施用第一級毒品
    海洛因之犯意，於民國（下同）九十六年五月七日十三時三
    十分許，在彰化縣埔鹽鄉○○村○○○○道路，以針筒注射
    方式，施用第一級毒品海洛因一次；另基於施用第二級毒品
    甲基安非他命之犯意，於九十六年五月八日或其前四日內之
    某時點，在不詳處所，施用第二級毒品甲基安非他命一次；
    嗣經警方於九十六年五月八日二十二時二十五分許，在彰化
    縣福興鄉○○村○○路○段三五六號前執行路檢而查獲，並
    當獲注射針頭一支、海洛因毒品（毛重○‧四公克）、塑膠
    鏟管一支，爰依法聲請法院裁定將被告送勒戒處所觀察、勒
    戒等語。
二、本件原審法院之裁定意旨，詳如後附原審法院刑事裁定書之
    記載。
三、經查：
  (一)九十二年七月九日修正公布，九十三年一月九日起施行之
      毒品危害防制條例第二十條、第二十三條規定，係就施用
      第一、二級毒品者，所為係「初犯」、「五年內再犯」或
      「五年後再犯」，而異其刑事處遇程序，其規定「初犯」
      施用第一、二級毒品之被告或少年，經觀察、勒戒或強制
      戒治後，應為不起訴處分或不付審理之裁定，亦即以觀察
      、勒戒或強制戒治之保安處分代替刑事訴追；經觀察、勒
      戒或強制戒治執行完畢釋放後五年內再犯者，則依法追訴
      或裁定交付審理；至於觀察、勒戒或強制戒治執行完畢釋
      放後「五年後再犯」者，亦適用「初犯」以保安處分代替
      刑事訴追之程序。其立法理由係以施用第一級或第二級毒
      品者，具「病患性犯人」之特質，故對「初犯」者，送觀
      察、勒戒，以戒除其身癮，或進一步施以強制戒治，戒除
      其心癮；經觀察、勒戒或強制戒治執行完畢釋放後「五年
      後再犯」者，因前所實施之觀察、勒戒或強制戒治已收五
      年之遮斷效果，足以戒除其毒癮，故仍適用「初犯」以保
      安處分代替刑事訴追程序。至經觀察、勒戒或強制戒治執
      行完畢釋放後「五年內再犯」者，因其再犯率甚高，原實
      施之觀察、勒戒及強制戒治既已無法收其實效，爰依法追
      訴或裁定交付審理。故施用第一、二級毒品者，除曾經觀
      察、勒戒或強制戒治執行完畢後五年內再犯之情形外，均
      仍得適用以保安處分代替刑事訴追程序之規定，並不限於
      初犯施用毒品者。倘初犯施用毒品罪後，雖於五年內第二
      次再犯，然因時值毒品危害防制條例修正之前，且經觀察
      、勒戒結果，未有繼續施用傾向，乃依修正前舊法規定，
      為不起訴處分或不付審理之裁定；或雖有繼續施用毒品之
      傾向，乃裁定送強制戒治，並依法訴追，其強制戒治亦經
      執行完畢。而嗣於該條例修正公布並施行後，始第三次（
      或第三次以上）再犯，且其行為時距第二次再犯，經觀察
      、勒戒或強制戒治執行完畢釋放時之間隔已滿五年者，依
      其第二次再犯經保安處分執行完畢釋放後五年內未曾再犯
      之情形以觀，核與初犯經保安處分執行完畢釋放後「五年
      內再犯」者，其再犯率高，原實施之觀察、勒戒及強制戒
      治已無法收其實效之情形則迥不相侔，而與「五年後再犯
      」者，已收五年遮斷效果之情形相同；本於上開對具治療
      成效之病患性毒品犯，期能藉由強制治療之保安處分戒除
      其身、心癮之立法本旨，自應認與「五年後再犯」之情形
      相同，仍適用以保安處分代替刑事訴追之規定 (最高法院
      九十六年度台非字第一四五、一五三、二○一號刑事判決
      要旨參照)。
（二）本件被告甲○○於九十六年五月七日十三時三十分許再犯
      施用第一級毒品罪，及於九十六年五月八日或往前回溯之
      四日內某時點又犯施用第二級毒品罪，距前次強制戒治執
      行完畢（九十年五月十七日）已逾五年，其於前次強制戒
      治執行完畢後，並未再因施用毒品犯行而經起訴、判決確
      定，則依前項說明，自應重行觀察、勒戒等程序。原審裁
      定未審酌被告甲○○本次再犯之施用第一、二級毒品犯行
      ，距前次強制戒治執行完畢已逾五年，其間未再有施用毒
      品行為，堪認該次強制戒治已收五年之遮斷效果，足以戒
      除被告之毒癮，當應重新適用「初犯」以保安處分代替刑
      事訴追程序；而認只要曾經五年內再犯，則其三犯或三犯
      以上，無論相鄰之前後二次施用毒品時間之間隔是否逾五
      年，一律逕行追訴處罰，乃駁回本件觀察、勒戒之聲請，
      其適用法律自不無爭議。蓋若將「五年戒斷期」之起算基
      準一律推前至初次觀察、勒戒或強制戒治完畢釋放之時點
      ，而非以最接近本次犯行之釋放時點為斷，勢將使得被告
      縱使嗣後相隔十年、二十年或更久時間之後再犯施用毒品
      ，卻因初犯後五年內曾再犯毒品危害防制條例第十條之罪
      ，即遽認其無該條例第二十條第三項之適用，此無異被告
      將永無重行觀察、勒戒等程序之機會，並忽視該「最接近
      本次犯行之觀察、勒戒或強制戒治程序」之成效，顯與毒
      品危害防制條例第二十條第三項「就逾五年戒斷期之再施
      用毒品者，為期自新及協助其戒除毒癮，仍適用初犯之規
      定，先經觀察、勒戒、強制戒治之程序」之立法意旨相違
      。以上亦係檢察官抗告意旨所指摘之事項，其抗告為有理
      由，茲為被告之審級利益，應由本院將原裁定撤銷，並發
      回原審法院更為適當裁定。
四、依刑事訴訟法第四百十三條前段，裁定如主文。
中　　華　　民　　國　　96　　年　　10　　月　　8 　　日
          刑事第三 庭  審判長法　官　王　增  瑜
                             法　官　梁  堯  銘
                             法　官　廖  柏  基
上列正本證明與原本無異。
不得抗告。
                             書記官　王  麗　英
中　　華　　民　　國　　96　　年　　10　　月　　8 　　日
